臺灣高等法院民事判決　　　　　　　　　　　　　　九十三年度重上字第二二七號
　　上　訴　人　戊○○
　　　　　　　　庚○○
　　　　　　　　丁○○
　　　　　　　　丙○○
　　右四人共同
　　訴訟代理人　蔡文玉律師
　　上　訴　人　己○○
　　　　　　　　乙○○
　　被　上訴人　甲○○
　　訴訟代理人　黃達元律師
右當事人間返還信託物事件，上訴人對於中華民國九十三年三月四日台灣台北地方法
院九十年度訴字第六三七六號第一審判決提起上訴，經本院於九十三年七月二十八日
言詞辯論終結判決如左：
    主    文
上訴駁回。
第二審訴訟費用由上訴人負擔。
    事實及理由
一、上訴人己○○、乙○○未於言詞辯論期日到場，核無民事訴訟法第三百八十六條
    所列各款情形，依被上訴人之聲請，由其一造辯論而為判決。
二、上訴人起訴主張：
  (一)上訴人之被繼承人龔琅生與被上訴人甲○○及訴外人蔡泉榮、呂文祥、楊金圳五
    人於六十年起即共同集資購買數筆土地以建屋出售，其中由龔琅生出資千分之一
    百七十五，而於六十年六月十日向地主沈蘊華購得之坐落臺北縣新店市○○○段
    七張小段二五二、二五二之一、三九二地號土地，嗣該二五二、二五二之一及三
    九二地號等筆土地分割出售後，剩餘之臺北縣新店市○○段二十地號（重測前為
    大坪林段七張小段二五二地號、同小段二五二之一地號併入其內，以下簡稱系爭
    土地）及三十四地號（重測前為大坪林段七張小段三九二地號）、三十三地號（
    分割自大坪林段七張小段二五二地號）、三地號（重測前為大坪林段七張小段二
    五二之三十五地號，分割自二五二地號）等四筆土地，即信託登記於被上訴人名
    下。然龔琅生於八十二年十二月二十一日過世後，迭經上訴人等催討，被上訴人
    竟拒不將系爭土地返還予上訴人等全體繼承人，並故意將將系爭土地所有權移轉
    予第三人，致無法將系爭土地返還予上訴人。上訴人因被上訴人不法侵占系爭土
    地之行為，受有新臺幣（下同）一千三百十六萬八千六百七十二元之損害，爰依
    侵權行為、因可歸責於債務人致給付不能之規定，起訴請求被上訴人給付。
  (二)原判決認定龔琅生向地主沈蘊華購買系爭土地所訂不動產買賣契約為真正，惟上
    訴人無法證明係有信託關係存在，而為上訴人不利之判決。然，依最高法院判決
    意旨「主張法律關係存在之當事人，固應就該法律關係發生所須具備之特別要件
    ，負舉證之責任，惟此特別要件之具備，茍能證明間接事實，且該間接事實與要
    件事實間，依經驗法則及論理法則已足推認其因果關係存在者，即無不可，非以
    直接證明要件事實為必要」，龔琅生將系爭土地登記於被上訴人名下確係基於信
    託關係而來，有下列事證足證：
    1.系爭土地係龔琅生向地主沈蘊華授權之代理人趙傑臣洽購後，再招集訴外人楊
      金圳、呂文祥、蔡泉榮及被上訴人等合資所購，嗣成立立祥建設股份有限公司
      （嗣因與其他公司名稱類似而更名為立詳建設公司，嗣再經股東決議更名為立
      翔建設公司）蓋屋出售後，剩餘之系爭光明段二十地號等土地，一方面為便於
      統一管理（被上訴人當時係立祥建設公司之財務經理，並住於該公司工地附近
      之台北縣新店市○○路○段八十六巷十五弄六號），一方面基於龔琅生當時係
      擔任立祥建設公司負責人，將來購買鄰近之畸零地（即同段二十八地號等）及
      水利地（同段二十七地號）合併開發時，唯恐樹大招風地主哄抬地價，增加購
      地成本之經濟上考量，乃信託登記於非龔姓之妻舅即被上訴人甲○○名下，俾
      降低購地成本。否則既係龔琅生出面購買，何以登記於被上訴人名下，當係出
      於信託之目的始然。當初合資購地時，龔琅生原占八分之一，嗣因楊金圳釋股
      ，其中百分之五由龔琅生承接，因此龔琅生成為百分之十七點五，後來並據被
      上訴人親口告訴證人楊月珠嗣後算帳應按新比例計算，楊月珠即每月按該比例
      作報表及分紅，大家亦均無異議等情，業據楊月珠證述甚明。
    2.依立祥建設公司之設立登記資料中，列名董事長為龔琅生、董事為甲○○、楊
      金圳、蔡泉榮、林金枝（龔琅生之配偶），監察人為呂文祥，不但均與各該出
      資購地之股東吻合，並有立祥建設股份有限公司嗣更名為立詳建設公司，再更
      名為立翔建設公司之更名資料可參，均與楊月珠所述情形相符，足證上訴人所
      言屬實。再參照系爭土地於建屋之時，曾以各出資股東或其配偶等之名義分別
      擔任起造人，嗣房屋建造完成後並以公司原始名義取名為「立祥新村」，足證
      上訴人所述可採。
    3.股東之一即證人呂文祥亦到庭供稱：「我知龔琅生、被上訴人甲○○、楊金圳
      、蔡泉榮、林金枝在民國六十年間曾投資設立立祥建設公司。我們曾『共同出
      資』購買三筆土地，一筆在大坪林、一筆在新店南強中學、一筆在景美興隆路
      。系爭土地（就是大坪林的土地）也是由我們『共同出資』購買，先由甲○○
      開票向地主購買，我們再開票給甲○○，系爭土地後來蓋了立祥公寓‧‧‧」
      等語，足證龔琅生確有共同出資購買系爭土地，嗣後成立立祥建設公司及建造
      立祥公寓。參以呂文祥與上訴人丁○○、庚○○九十一年三月二十二日之談話
      錄音內容，足認其嗣後於被上訴人之訴訟代理人詢問時陳稱不清楚云云，係屬
      虛偽。再參以九十一年五月間楊月珠與呂文祥之談話錄音，呂文祥坦承前經原
      審多次傳喚未到，純係因被上訴人之弟林鐘甫教導其勿到庭作證，並擬稿予其
      照抄，而被上訴人亦承諾其條件等情，可見呂文祥於原審中之證詞閃爍，實有
      隱情。呂文祥於錄音帶中已明確證稱：「頭先」龔琅生與其在立祥公司及新店
      土地之股權二人合起來有四分之一，與楊月珠之證述相符，足證上訴人之主張
      可採。
    4.系爭信託登記於被上訴人名下之土地，於本件起訴前正由被上訴人與啟昇建設
      公司洽談新建分配案，上訴人獲悉求證被上訴人時，被上訴人原答應與上訴人
      等結算返還，有兩造談話錄音內容為證。被上訴人本人於該談話中已明確指出
      龔琅生就系爭地主沈蘊華出售之土地先前確曾擁有八分之一之權利。
  (三)被上訴人所提七十五年一月之協議書，係弘裕建設公司之股東間針對特定之九筆
    土地，為維持公同共有關係所訂立，與本件於「六十一年間」已信託登記於被上
    訴人名下之土地無關。被上訴人九十三年六月八日及九十三年七月十二日之答辯
    狀中，已自承系爭台北縣新店市○○段二十地號等土地並未列於該協議書中，益
    見該協議書中所指具有公同共有合夥關係之土地並不及於系爭土地。
  (四)上訴聲明：
    1.原判決廢棄。
    2.被上訴人應給付上訴人一千三百十六萬八千六百七十二元及自九十年十二月二
      十一日起至清償日止，按年息百分之五計算之利息。
    3.第一、二審訴訟費用由被上訴人負擔。
    4.上訴人願供擔保，請准宣告假執行。
三、被上訴人則以：
  (一)系爭土地係由被上訴人個人出資購買，自始未曾以「立翔建設公司」為名義登記
    ，更未曾以龔琅生名義登記，上訴人一再以立翔建設公司股東、出資比例為由，
    主張有信託關係存在，有混淆法院判斷之嫌。原立翔建設公司股東龔琅生、甲○
    ○、蔡泉榮、呂文祥、楊金圳等人，曾就「共同出資購買」之土地，於七十五年
    間書立一紙協議書，該協議書之範圍中，並未包含系爭土地。倘龔郎生對於系爭
    土地有信託關係存在，為何於七十五年間書立該協議書時，未將系爭土地列入？
    ，不符常理。
  (二)呂文祥等人曾以該協議書為依據，訴請上訴人將該協議書內容之部分土地按出資
    比例返還；上訴人於本院主張該協議書之內容為「合夥關係」，並獲本院認定，
    以致呂文祥等人無從依據該協議書要求上訴人等返還土地。本件系爭土地並無任
    何書面協議可資證明信託關係存在，甚至連「龔琅生之出資證明」皆無，上訴人
    對被上訴人主張信託關係存在，非但無依據，並已違背上訴人於他事件之主張。
    楊月珠縱使擔任會計，又如何能遍知兩造間有無信託關係，其證詞不足採等語置
    辯。
  (三)答辯聲明：
    1.上訴駁回。
    2.如受不利益之判決，願供擔保請准免為假執行之宣告。
四、兩造不爭之事實：
    上訴人主張龔琅生於八十二年十二月二十一日死亡，上訴人為其繼承人，繼承其
    之權利義務，以及被上訴人已將系爭土地出賣予第三人等情，業據上訴人提出繼
    承系統表、
五、兩造爭點之論述：
  (一)上訴人主張系爭土地係龔琅生與被上訴人及訴外人蔡泉榮、呂文祥、楊金圳五人
    共同集資購買而登記為被上訴人名義，被上訴人與龔琅生間就系爭土地存有信託
    關係，被上訴人拒不將系爭土地返還上訴人，並故意將系爭土地移轉予第三人，
    本於侵權行為或因可歸責於被上訴人之事由致給付不能而請求損害賠償責任。惟
    按信託者，於信託法八十五年一月二十六日公布前，民法因無相關規定，斯時實
    務上認為信託行為，係指委託人授與受託人超過經濟目的之權利，而僅許可其於
    經濟目的範圍內行使權利之法律行為而言（最高法院八十八年度台上字第二四七
    、一四三五號判決可資參照）。但如係將財產登記予合夥人，係基於經營合夥事
    業之目的而為之，該登記行為既非基於單純之信託契約，則合夥人間如欲分析合
    夥財產時，自應依民法第六百八十二條規定，於合夥清算後始得為之，尚不得逕
    依信託關係為主張。次按合夥，係指二人以上互約出資以經營共同事業之契約，
    為民法第六百六十七條所明定。而合夥人除出資外，尚有損益共同分擔之利害關
    係，此觀民法第六百七十六條、第六百七十七條規定亦明。本件上訴人所主張之
    事實，係龔琅生、被上訴人及訴外人呂文祥等共同集資購買土地，成立建設公司
    經營事業以分配利益，將系爭土地登記為被上訴人名義，其是否僅為單純之信託
    ，或應屬合夥關係，已非無疑。
  (二)次按「信託契約成立後，得終止時而不終止，並非其信託關係當然消滅。上訴人
    亦必待信託關係消滅後，始得請求返還信託財產。」最高法院六十七年台上字第
    五○七號判例可資參照。而「終止權之行使，依民法第二百六十三條準用同法第
    二百五十八條之規定，應向他方當事人以意思表示為之，契約當事人之一方有數
    人者，該意思表示，應由其全體或向其全體為之，此為終止權行使之不可分性。
    」（最高法院六十四年台上字第二二九四號判例參照）。本件依上訴人之主張，
    系爭土地為龔琅生等五人共同出資購買，信託登記為被上訴人名義，不論其主張
    共同出資乙節是否為真，因信託人共有龔琅生、蔡泉榮、呂文祥、楊金圳等四人
    ，如欲終止信託契約，自應由四位信託人共同為之；乃上訴人在未與其他信託人
    共同終止與被上訴人之信託契約前，逕行請求被上訴人返還信託財產，並因信託
    財產已移轉登記予第三人而請求損害賠償，於法自有未合。
  (三)再者，龔琅生與被上訴人若屬合夥關係，合夥解散後，應先經清算程序，合夥財
    產於清算完畢，清償合夥債務，或劃出必需數額予以保留後，始能就賸餘財產返
    還各合夥人之出資及按其應受分配利益之成數分配之。上訴人如未能證明合夥業
    已清算，自亦不得請求返還合夥之賸餘財產或分配合夥利益，附此敘明。
六、綜上所述，上訴人未與其他信託人共同終止信託契約，信託關係尚未消滅，則上
    訴人主張因信託財產已無從返還，而請求損害賠償，於法所據，不應准許。原審
    為上訴人敗訴之判決，理由雖有不同，結論仍屬一致，上訴意旨指摘原判決不當
    ，求予廢棄改判，為無理由，應予駁回。
七、本件事證已臻明確，兩造其餘主張及攻擊防禦方法，經核對本件判決結果無影響
    ，爰不逐一論述，附此敘明。
八、據上論結，本件上訴為無理由，依民事訴訟法第四百四十九條第二項、第三百八
    十五條第一項前段、第四百六十三條、第七十八條、第八十五條第一項前段，判
    決如主文。
中　　　華　　　民　　　國　　九十三　　年　　　八　　　月　　十一    　日
                              民事第三庭
                                  審判長法  官  吳  謙  仁
                                        法  官  魏  大  喨
                                        法  官  蘇  瑞  華
正本係照原本作成。
如不服本判決，應於收受送達後二十日內向本院提出上訴書狀，其未表明上訴理由者
，應於提出上訴後二十日內向本院補提理由書狀（均須按他造當事人之人數附繕本）
上訴時應提出委任律師或具有律師資格之人之委任狀；委任有律師資格者，另應附具
律師資格證書及釋明委任人與受任人有民事訴訟法第四百六十六條之一第一項但書或
第二項（詳附註）所定關係之釋明文書影本。
中　　　華　　　民　　　國　　九十三　　年　　　八　　　月　　十二　　　日
　　　　　　　　　　　　　　　　　　　　書記官  賴  以  真
附註：
民事訴訟法第四百六十六條之一（第一項、第二項）：
對於第二審判決上訴，上訴人應委任律師為訴訟代理人。但上訴人或其他法定代理人
具有律師資格者，不在此限。
上訴人之配偶、三親等內之血親、二親等內之姻親，或上訴人為法人、中央或地方機
關時，其所屬專任人員具有律師資格並經法院認為適當者，亦得為第三審訴訟代理人
。
